【裁判字號】    99,醫易,3
【裁判日期】    990812
【裁判案由】    業務過失傷害
【裁判全文】
臺灣臺中地方法院刑事判決               99年度醫易字第3號
公  訴  人  臺灣臺中地方法院檢察署檢察官
被      告  丁○
選任辯護人  盧永盛律師
被      告  乙○○
選任辯護人  周黛婕律師
上列被告因業務過失傷害案件，經檢察官提起公訴（97年度偵字
第26074號），本院判決如下：
    主    文
丁○犯業務過失傷害罪，處拘役伍拾日，如易科罰金，以新台幣
壹仟元折算壹日。
乙○○部分公訴不受理。
    事    實
壹、丁○係位在臺中市○村路○段30號10樓「丁○牙醫診所」
      醫師，為從事醫療業務之人。緣甲○○因左上第1、2、3
      大臼齒缺牙，於民國94年6月間，至丁○牙醫診所就診，
      經丁○診斷後認甲○○左上齒槽骨（即牙床）高度、寬度
      不足，若欲進行將鈦金屬做的人工牙根植入口腔齒槽骨中
      ，當做牙根，然後在鈦金屬牙根上製作假牙之植牙手術，
      須先進行骨粉填充移植手術（即填入骨粉，以骨粉為類似
      建築房屋之支架，填入後以骨粉為支架，自體生長骨頭）
      ；嗣於94年6月20 日，經丁○為甲○○實施骨粉填充手術
      後，經觀察認骨密度未增加，故由丁○與係址設臺中市○○路○段525號「生活牙醫診所」之口腔外科醫師乙○○（
      另為不受理之判決，詳如後述）會診後，認為應再接受鼻
      竇增高手術，甲○○遂於同年10月24日接受乙○○所實施
      之鼻竇增高手術，於95年9月5日乙○○以X光照射後，認
      為高度已達到11.1-12.3厘米，而告知丁○可以進行植牙
      手術。丁○於經乙○○告知後，並未立即為陳聘婷進行植
      牙手術，遲至96年5月14日為甲○○進行植牙手術前，經
      再次拍攝X光片，丁○原應注意植牙前，對於甲○○接受
      鼻竇增高手術後，骨頭是否已長滿所欲提高之空間內，應
      就所置入之人工骨粉特質、經過一年餘之時間是否已部分
      吸收，以X光機或電腦斷層觀察是否有誤判之可能為綜合
      研判，而依丁○之專業學識及當時客觀環境，又無不能注
      意之情事，竟仍疏於注意，未注意所置入之人工骨粉為
      DFDBA（脫鈣冷凍乾燥骨粉），該項材料在X光影像上較易
      呈現放射透射性，影像判讀較為困難，及經過一年餘之時
      間是否骨粉已部分被吸收，與施行植牙鑽洞時，應隨時注
      意是否有鼻竇高度不足避免穿孔等情事，竟未注意及此，
      亦未注意研判，及誤判其牙床高度已超過10厘米，足供植
      牙，遂於同年5月21日進行植牙手術；惟丁○於為甲○○
      進行左上顎骨鑽洞手術過程中（約僅鑽洞7厘米），亦疏
      未注意避免因鼻竇高度不足引起穿孔，致造成甲○○鼻竇
      穿孔，覺得傷口不適，感覺有液體流入喉嚨中而停止手術
      ，雖經緊急縫合，仍致甲○○受有鼻竇牙齦管、上顎竇
      鼻竇炎、過敏性鼻炎、失眠等傷害。經甲○○前往台中榮
      總等醫療院所求診後，仍有鼻涕倒流、偶發頰部疼痛、眩
      暈等後遺症。
貳、案經陳聘婷訴請臺灣臺中地方法院檢察署檢察官偵查起訴。
    理    由
一、刑事訴訟法第159條之1規定，被告以外之人於偵查中向檢察
    官所為之陳述，除顯有不可信之情況者外，得為證據。本件
    證人丙○○、鄧永昌，及涂智文於偵查中之陳述，係被告以
    外之人於偵查中向檢察官所為之陳述，並經證人具結在卷，
    本院復查無顯不可信之情形，證人丙○○亦於本院審理中到
    院接受當事人之交互詰問，當事人亦未反對證人鄧永昌及涂
    智文作為證據，依前述之規定，自得為證據。
二、訊據被告丁○矢口否認有何業務過失傷害犯行，辯稱：從卷
    附X光片及所附資料，經過被告及乙○○兩個醫師會診去量
    過，有超過10ｍｍ以上，才去施行手術，且施行手術，歷經
    近二年謹慎的填入骨粉，及鼻竇增高，認為可以植牙後，才
    進行，被告已依專業知識重處理，並無任何過失，兩次醫審
    會的鑑定報告都認為處理醫生沒有疏失，醫生已盡到牙醫師
    的注意義務，法律規定醫師是要盡到合理的義務，從陳小姐
    最近的彰基醫院的鑑定，看不出他有什麼損害，在送臺中榮
    總鑑定時，並未將所有卷證調出，他原本就有過敏性鼻炎的
    病史，應該不是鼻竇穿孔，應該是鼻竇有點裂，不至於造成
    告訴人鼻竇牙齦管等傷害，證人丙○○的看法與醫審會之
    鑑定相衝突的，均為其私人意見而已，不代表一般植牙之專
    業程序等語。惟查：
（一）告訴人於最後植牙時，仍產生鼻竇穿孔之情形，顯然是告
      訴人鼻竇增高手術後，骨頭並未長滿所欲提高的空間內之
      事實，除據告訴人指述明確外，並據檢察官將本案丁○牙
      醫診所、生活牙醫診所、台中榮民總醫院、醫品耳鼻喉科
      診所之所有告訴人病歷資料、X光片等送行政院衛生署醫
      事審議委員會鑑定後之結論，有行政院衛生署97年10 月
      22日衛署醫字第0970217043號書函及所附鑑定書在卷可憑
      。另口鼻竇管係指口腔與鼻腔相通而無法自行癒合之現
      象，常發生於上顎後牙區，口鼻竇管若未癒合，常會造
      成後續之上顎竇鼻竇炎。造成口鼻竇管之原因很多，主
      要是病人齒槽骨高度過低，再加上後續之口腔手術，如拔
      牙、竇腫摘除、根牙手術或植牙手術過程中，造成齒槽骨
      與鼻竇腔穿孔所造成。自發性產生的機會較低，常發生在
      長期之牙周病、根尖感染、根尖囊腫等，本例病人在植牙
      前，顎骨環口全景Ｘ光片顯示左上顎後牙區之骨高度至少
      有5ｃｍ以上，且並未有顎骨破壞穿通之現象，因此產生
      自發生口鼻竇管之機會不高，由於病人之手術過程、術
      後症狀及至台中榮民總醫院牙耳鼻喉科就診之時間點，該
      次植牙手術造成病人之口鼻竇管及上顎竇鼻竇炎後遺症
      之可能性較大，有行政院衛生署99年1月8日之鑑定書在卷
      可參，參酌告訴人係於96年5月21日為植牙後，告訴人始
      於短期之內接續就診，並有鼻竇牙齦管、上顎竇鼻竇炎
      、過敏性鼻炎、失眠等傷害發生，應認為告訴人前揭之傷
      害確係因被告丁○為告訴人植牙時鼻竇穿孔所造成。證人
      鄧永昌於偵查中陳述稱：「丁○先打電話絡我說第三次小
      術好像有穿破，有做縫合，要我看一下有無要補強的地方
      ，該部位是耳鼻喉科的重疊部位，都算是我們的專業，丁○只是要求來我這裡看診，做一個確認及複查，這是手術
      後隔天，我目視看告訴人的情況，看起來都是縫合過的正
      常傷口，我有詢問病人有無特別的不舒服，病人說沒有，
      我有問他丁○醫生有無開藥，我沒有給他任何處分或檢查
      ，所以沒有留記錄，傷口打開牙齦就可以看得到，鼻竇破
      掉的膜看不到，如果鼻竇膜的破掉要做另外的手術修補，
      但是因為丁○植牙人工牙根不是很粗，如果有牙根穿破鼻
      竇的話，經過評估之後才能確定是否另外要作手術，如果
      沒有修補好鼻竇，東西會流往鼻腔或傷口處，當初我檢查
      傷口處和鼻腔，都沒有發現血水或不正常分泌物，所以才
      研判處置已經修補好了」等語（他字卷第38頁），僅係證
      明告訴人於本案經被告丁○植牙造成鼻竇穿孔後，鼻竇業
      經修補補好，尚不能證明告訴人鼻竇牙齦管、上顎竇鼻
      竇炎、過敏性鼻炎、失眠等傷害，非被告丁○為告訴人植
      牙後鼻竇穿孔後所造成。另外。證人涂智文於偵查中證稱
      ：「甲○○於96年6月4日到總醫師處看，96年6月7日轉診
      到我這邊來，當時我以內視鏡看中鼻道處有看到咖啡色的
      分泌物，我在96年6月7日就直接安排電腦斷層，在植牙的
      上面部位有一些類似分泌物聚集在那邊，診斷結果是急性
      鼻竇炎」「沒辦法確認急性鼻竇炎與植牙有關，因為植牙
      不是在我們這邊做的，我們沒辦法確定」等語（他字卷第
      38 頁、第39頁），證人涂智文僅因告訴人非在其醫院診
      療而不能確認告訴人之植牙與其急性鼻竇炎有關而已，亦
      不能因此認定告訴人之急性鼻竇炎等非係被告為告訴人植
      牙所引起，證人鄧永昌、涂智文二人於偵查中之證述，尚
      無法資為被告有利之證據。
（二）告訴人於本次植牙受此傷害後，曾至證人丙○○醫師處看
      診，歐醫師於偵訊時具結作證稱：「（問：甲○○左上顎
      做植牙手術失敗後有無去找你看診？）有，96年間」、「
      （問：有無跟甲○○講是骨密度不足？）當時有做全口的
      X 光，依我的經驗判斷是不能馬上做植牙，還要再填骨粉
      ，因為看不出來有骨頭生長」、「（問：如何看出有無骨
      頭生長？）看X光的黑白對比，照全顎的X光，如果有長出
      來的話，白色的部分會比較多，要跟上顎骨頭、鼻竇腔白
      的部分差不多才會做植牙，而且鼻竇腔部會上提墊高，我
      們是將鼻竇腔開個口，很小心的將膜撥上去，填骨粉後就
      會撐在那裡」、「（問：從X光片看起來骨頭密度不夠，
      是何原因？）我沒有辦法說明，因為如果有撐起來的話，
      其實還好」、「（問：沒有撐起來，是沒有墊高？是做墊
      高手術時的問題？）不知道，我照X光時，鼻竇腔就很低
      了」、「（問：提示96年他字第3635號第17頁95年9月5日
      X光片）有無鼻竇下陷的問題？而且被告1人所估計的骨頭
      厚度是12.3厘米，你有何意見？）就95年9月5日所拍的X
      光片，要是我估，我不會估12.3厘米，我會估中間一小塊
      黑點處（如圖示）是鼻竇，可以植牙的距離可能要將我認
      為是鼻竇的部分扣除掉，不然可能會有危險」等語；於本
      院審理中亦證稱．「依照我的作法，我不會就這樣去做，
      我會請病患去大醫院檢查再做3Ｄ的X光片。而且我就2Ｄ
      的X光片來看，判讀是沒有達到12.3公釐的高度。我個人
      比較保守、比較小心。」「依照當時的X光片我會有疑慮
      ，我認為高度不夠，我不會去做。醫審會的鑑定報告認為
      應該去做3Ｄ，應該停下來去做3Ｄ的部分，我的見解與醫
      事審議委員會的鑑定報告並未衝突。2Ｄ本來就沒有辦法
      完全呈現出來。」「我說的話跟病人再次陳述一次當然會
      有誤差。我應該跟他說我看這樣的高度應該是還不夠，依
      照這個高度我不會去做植牙。我應該沒有講到密度不夠。
      至於骨粉吸收部分，我應該是說骨粉不會吸收那麼快。這
      是我依照我在96年12月間拍的X光片來告訴甲○○高度不
      夠，我跟他說高度不夠不能植牙。我拍的X光片與兩位醫
      師提出的X光片並沒有差很多。」等語（本院99年7月15日
      審理筆錄），證人丙○○之證詞，認為告訴人鼻竇增高手
      術後，骨頭並未長滿所欲提高的空間內無訛，核與上開行
      政院醫事鑑定委員會鑑定結果相符，堪信屬實。
（三）被告丁○與證人丙○○醫師均係基層診所之開業醫師，證
      人歐醫師依X光片即可判斷鼻竇墊高不足，被告丁○就相
      同X光片竟為錯誤之判斷，顯然被告丁○之研判有疏失之
      處，且植牙比一般之做活動假牙之費用高過很多，依證人
      丙○○於本院之證述，本案告訴人做活動假牙約為三萬元
      ，植牙約為15、16萬元，則被告丁○於評估告訴人之齒槽
      骨之厚度時，雖受限於地方牙科診所無法購置更密之電腦
      斷層3D圖像為判斷，惟其既收取較高之費用，且非健保給
      付之對象，於具體個案中更須謹慎請告訴人至大型醫院作
      電腦斷層3Ｄ圖像以作為判斷，其遽以無法完全呈現及診
      斷之二度空間呈像之顎骨環口全景Ｘ光片為判斷之基礎，
      尚非無疏失；況依證人丙○○於本院審理中亦證稱，植牙
      鑽洞過程中，除了憑Ｘ光片判斷，還要憑手感判斷，以避
      免鼻竇穿孔等語，與吳詩韻等人所著，顎骨骨質在牙科植
      體治療的考量一文中指出：「臨床上判讀骨質的方法大都
      是利用放射線攝影或是手術時鑽骨的感覺來判別，根據學
      者的研究，種植在第四型骨質因為不易達到初期穩定，植
      體失敗率較高，臨床上要在骨質較差的顎骨上植牙，可以
      藉由手術方式的調整與植體的選擇來提高成功率」「只根
      據放射線攝影，未必能準確的判別植牙區之骨密度，往往
      是在手術進行鑽磨時才能感覺到骨質，Ｍｉｓｃｈ提供一
      些參考方式，他舉例指出鑽骨時的感覺如果像是鑽楓樹這
      一類堅硬的本頭感覺，即可能是第一型骨質．．如果像鑽
      保麗龍的感覺即可能為第四型體質」「在第四型體骨質的
      植體有較高的失敗率，．．術前藉由放射線攝影，仔細評
      估骨質，手術時使用2毫米骨鑽時若感覺到骨疏鬆就要提
      高警覺執行每一鑽骨步驟」（本院卷第52頁至55頁）相符
      ，顯見被告丁○於進行鑽骨時，雖告訴人鼻竇高度不足，
      如謹慎小心，亦可以避免鼻竇的穿孔情形之發生，其於進
      行鑽骨時亦有疏失。被告丁○及前揭鑑定書徒以電腦斷層
      攝影設備僅在少數大型醫院牙科使用，並非常規使用工具
      ，以一般基層診所植牙至少應具有顎骨環口全景Ｘ光片機
      設備之水準要求，及曾照會專科醫師，施行鼻竇增高手術
      及長期評估觀察始為植牙之流程，應已盡到基層開業醫師
      之設備及前應注意之義務云云，尚非的論。
（四）同案被告乙○○係於6月20日為告訴人進行填充骨粉手術
      ，於94年10月24日為告訴人進行鼻增高手術，至95年9 月
      5日，同案被告乙○○依告訴人回診所拍攝之Ｘ光片認為
      牙槽高度已有11.1至12.3ｍｍ，因此建議病人可以回被告
      丁○處進行植牙，惟被告丁○卻延至96年5月14日始再次
      為告訴人拍攝Ｘ片後，自行判斷後再進行植牙手術，業據
      被告丁○及同案被告乙○○二人陳述在卷，其間相差約8
      個月餘，惟鼻竇增高手術所置入之人工骨粉，若放置過久
      ，有可能在術後半年至一年逐漸產生部分吸收現像，骨粉
      之吸收及原鼻竇再氣室化之影響，有可能使原撐大骨粉填
      充空間萎縮，高度降低，依學理應再評估該處骨頭生長情
      形是否仍適合植牙，被告丁○卻自行評斷後進行，有未盡
      之處，有行政院衛生署醫事審委員會99年1月8日之鑑定函
      足參，且在本案確出現牙骨高度不足，致植牙時鼻竇穿孔
      ，足徵被告丁○之判斷是否適合為告訴人為植牙手術時，
      確有疏失之處。
（五）綜上所述，本案被告確有醫療疏失，致告訴人受有鼻竇穿
      孔等傷害，被告丁○所辯，應係事後卸責之詞，尚無可信
      ，告訴人此次所受傷害，確係被告丁○於進行上開植牙手
      術所造成之事實，亦據上開醫事鑑定委員會鑑定在卷，被
      告之傷害與被告2人之過失有相當因果關係，亦堪認定。
      此外，復有台中榮民總醫院診斷證明書、被告所提告訴人
      之全口X光片照片影本、廣三丁○牙醫診所、生活牙醫診
      所、台中榮民總醫院、豐品耳鼻喉科告訴人病歷資料，行
      政院衛生署99年1月8日書函，及所附之醫事審議委會鑑定
      書、證人丙○○所提之X光片照片在卷可憑，事證明確，
      被告丁○之犯行洵堪認定。
三、查被告丁○擔任牙科醫師之職，為病患治病，係從事醫療業
    務之人，核其所為，係犯刑法第284條第2項前段之業務過失
    傷害罪，爰審酌被告丁○素行良好，有台灣高等法院被告前
    案紀錄表可參，其過失之情形，所失之損害，及犯後迄今未
    賠償告訴人之損失等一切情狀，量處如主文所示之刑，並諭
    知易科罰金之折算標準。
參、公訴意另以：於94年6月20日，經牙科醫師丁○為甲○○實
    施骨粉填充手術後，經觀察認骨密度未增加，故由丁○與口
    腔外科醫師乙○○會診後，診斷認應再接受鼻竇增高手術，
    甲○○遂於同年10月24日接受乙○○所實施之鼻竇增高手術
    。於95年9月5日乙○○以X光照射後，在甲○○之左上齒槽
    骨高度明顯未長滿所欲達到之10厘米以上之目標，誤為高度
    已達到11.1-12.3厘米，乙○○原應注意植牙前，對於甲○○接受鼻竇增高手術後，骨頭是否已長滿所欲提高之空間內
    ，應就所置入之人工骨粉特質，以X光機或電腦斷層觀察是
    否有誤判之可能為綜合研判，而依乙○○之專業學識及當時
    客觀環境，又無不能注意之情事，竟仍疏於注意，未注意所
    置入之人工骨粉為DFDB A（脫鈣冷凍乾燥骨粉），該項材料
    在X光影像上較易呈現放射透射性，影像判讀較為困難等情
    事，竟未注意及此，亦未注意研判，而於95年9月5日告知丁○可以進行植牙手術。丁○於經乙○○告知後，遲至96 年5
    月14日為甲○○進行植牙手術前，經再次拍攝X光片，亦誤
    判其牙床高度已超過10厘米，足供植牙，遂於同年5月21 日
    進行植牙手術，丁○於為甲○○進行左上顎骨鑽洞手術過程
    中（約僅鑽洞7厘米），即造成甲○○鼻竇穿孔，覺得傷口
    不適，感覺有液體流入喉嚨中而停止手術，雖經緊急縫合，
    仍致甲○○受有鼻竇牙齦管、上顎竇鼻竇炎、過敏性鼻炎
    、失眠等傷害。經甲○○前往台中榮總等醫療院所求診後，
    仍有鼻涕倒流、偶發頰部疼痛、眩暈等後遺症。因認乙○○
    亦涉有業務過失傷害罪嫌等語。
（一）按告訴乃論之罪，其告訴應自得為告訴之人知悉犯人之時
      起，於六個月內為之；又告訴乃論之罪，其告訴已逾告訴
      期間者，應諭知不受理之判決，刑事訴訟法第二百三十七
      條、第三百零三條第三款，分別定有明文。
（二）本件被告乙○○被訴刑法第二百八十四條第二項前段業務
      過失傷罪嫌，依刑法第二百八十七條前段之規定，須告訴
      乃論，告訴人甲○○於94年10月24日，因同案被告丁○之
      轉介由被告乙○○為其施作鼻竇增高手術、95年9月5日被
      告乙○○為告訴人拍攝Ｘ光片後，通知同案被告丁○可以
      對告訴人進行植牙手術，是告訴人於94年10月24日及95
      年9月5日均知悉被告乙○○曾對其為醫療行為，另同案被
      告丁○之選任辯護人賴宜孜律師於96年12月19日檢察官偵
      查時，陳述稱：「甲○○要植牙時有到診所做評估，是乙○○醫師做評估的，鼻竇墊高手術是乙○○醫生做，就是
      要做過之後才可以植牙，詳如答辯狀，乙○○醫生是口腔
      外科醫生，他也說可以做植牙」等語，告訴人當天亦出庭
      在場，有96年12月19日訊問筆錄在卷足參（96年度他字卷
      第3635號卷第26頁、第27頁），告訴人於96年12月19日已
      知被告乙○○係犯人，另證人丙○○於本院審理中證稱，
      「我依照我96年12月間拍的Ｘ光片來告訴甲○○高度不過
      」，告訴人於本院審理中亦陳述97年12月2日偵訊時，其
      曾說植牙時骨粉密度不夠，係96年12月間丙○○醫生為其
      照Ｘ光片時說的等情（本院卷第96頁、第97頁），即告訴
      人最遲於96年12月間亦已知悉被告乙○○為犯人，惟告訴
      人竟遲至97年12月4日始提出告訴，有刑事追加狀在卷可
      參，顯已逾六個月之告訴期間，依照上開說明，爰諭知不
      受理之判決。
肆、據上論斷，應依刑事訴訟法第三零三條第三款、第二百九十
    九條第一項前段，刑法第二百八十四條第二項前段、第四十
    一條第一項前段，刑法施行法第一條之一，判決如主文。
中    華    民    國    99    年    8    月    12    日
                  刑事第一庭    法  官  林清鈞
以上正本證明與原本無異。
如不服本判決應於收受判決後10日內向本院提出上訴書狀，並應
敘述具體理由；其未敘述上訴理由者，應於上訴期間屆滿後20日
內向本院補提理由書（均須按他造當事人之人數附繕本）「切勿
逕送上級法院」。
                                書記官  陳貴卿
中    華    民    國    99    年    8    月    12    日
附錄論罪科刑法條
中華民國刑法第284條第1項、第2項
因過失傷害人者，處 6 月以下有期徒刑、拘役或 5 百元以下罰
金，致重傷者，處 1 年以下有期徒刑、拘役或 5 百元以下罰金
。
從事業務之人，因業務上之過失傷害人者，處1年以下有期徒刑
、拘役或1千元以下罰金，致重傷者，處3年以下有期徒刑、拘役
或2千元以下罰金。

司法院資訊處製作；財團法人民間司法改革基金會備份。
